# Statistique bayésienne {.unnumbered}  

```{r echo=F}
library(kableExtra)
```


Le diaporama  :

![Slides](bayes.pdf){width=100%}

# Test de student sur groupes indépendants

```{r}
library(coin)
data("neuropathy")
library(BayesFactor)
library(ggplot2)
library(dplyr)
x=neuropathy |>
  filter(group=="control") |> 
  select(pain) |>
  unlist()
y=neuropathy |>
  filter(group=="treat") |> 
  select(pain) |>
  unlist()
ttestBF(x,y,rscale=1)
# La loi a posteriori de la différence des moyennes
samples = ttestBF(x,y,posterior = TRUE, iterations = 10000)
plot(samples[,"mu"])
```

### Un autre exemple :

```{r}
data("mercuryfish")
```

On s'interesse aux trois questions suivantes :

1. Le taux de mercure présent dans le sang est-il significativement supérieur chez le groupe exposé ?

2. La proportion de cellules avec des anomalies structurales est-elle significativement supérieure chez le groupe exposé ?


# Test de student sur groupes appariés

L'argument paired=T permet de faire des tests sur groupes appariés :

```{r}
library(carData)
data("OBrienKaiserLong")
data=OBrienKaiserLong |>
  filter(phase %in% c("pre","post")) |>
  select(score,phase)

```

Faire le test Bayésien de Student :

```{r}
#| code-fold: true
#| code-summary: "Show the code"
x=data |>
  filter(phase=="pre") |>
  select(score) |>
  unlist()

y=data |>
  filter(phase=="post") |>
  select(score) |>
  unlist()

ttestBF(x,y,paired=T,rscale=1)
# La loi a posteriori de la différence des moyennes
samples = ttestBF(x,y,paired=T,posterior = TRUE, iterations = 10000)
plot(samples[,"mu"])
```

# Régression linéaire Bayésienne

Pour calculer les facteurs de Bayes :

```{r}
data("attitude")
res = regressionBF(rating ~ ., data = attitude, progress=TRUE)
head(res)
head(res/res[length(res)])
```

Pour calculer les coefficients du modèle :

```{r}
library(rstanarm)


model_bayes <- stan_glm(rating ~ ., data = attitude, seed=44)
print(model_bayes, digits = 3)

library(bayesplot)
mcmc_dens(model_bayes, pars = c("complaints"))

library(bayestestR)
hdi(model_bayes)
describe_posterior(model_bayes)
```

